【裁判字號】    95,重訴,6
【裁判日期】    950516
【裁判案由】    拆屋還地等
【裁判全文】
臺灣高雄地方法院民事判決               95年度重訴字第6號
原      告  台灣銀行股份有限公司
法定代理人  甲○○
訴訟代理人  賴玉山律師
            楊瀚濤律師
            丙○○
被      告  丁○○
上列當事人間拆屋還地等事件，經本院於民國95年5月2日言詞
辯論終結，判決如下：
    主      文
被告應將坐落高雄市○○區○○段第一九八地號土地上如附圖所
示a 、b 、c 部分（面積一百五十二平方公尺）之地上物拆除騰
空後返還予原告，並應給付原告新台幣柒拾玖萬柒仟肆佰玖拾參
元及自民國九十五年三月二十三日起至清償日止按週年利率百分
之五計算之利息，暨自民國九十四年十二月一日起至交還上開土
地之日止按月給付原告新臺幣壹萬參仟肆佰伍拾柒元。
原告其餘之訴駁回。
訴訟費用由被告負擔百分之八十五，餘由原告負擔。
本判決關於原告勝訴部分於原告以新臺幣壹佰柒拾參萬柒仟捌佰
陸拾柒元為被告供擔保後得假執行，但被告如以新臺幣伍佰貳拾
壹萬參仟陸佰元為原告預供擔保，得免為假執行。
原告其餘假執行之聲請駁回。
    事  實  及  理  由
一、按「訴狀送達後，原告不得將原訴變更或追加他訴。但有下
    列各款情形之一者，不在此限：三擴張或減縮應受判決事項
    之聲明者。」，民事訴訟法第255 條第1 項第3 款定有明文
    。本件原告起訴原聲明求為判決：被告應將坐落高雄市○○
    區○○段第198 地號土地上面積178 平方公尺之地上物拆除
    ，並將上開土地清空交還原告，且應給付原告新臺幣（下同
    ）2,102,346 元及自起訴狀繕本送達之翌日起至清償日止，
    按週年利率5%計算之利息，暨自94年12月1 日起至交還土地
    之日止，按月給付原告15,759元，嗣減縮聲明為：被告應將
    坐落高雄市○○區○○段第198 地號土地上如附圖所示a 、
    b 、c 部分（面積152 平方公尺）之地上物拆除，並將上開
    土地清空交還原告，且應給付原告新台幣（下同）1,795,26
    2 元及自起訴狀繕本送達之翌日起至清償日止，按週年利率
    5%計算之利息，暨自94年12月1 日起至交還土地之日止，按
    月給付原告13,457元，經核其減縮聲明與前揭法條之規定相
    符，自應予以准許。
二、原告起訴主張：原告前於46年12月1 日出租其所有坐落高雄
    市○○區○○段第521 之1 地號等15筆土地予訴外人彭等
    人，並於56年1 月27日以56銀信字第0002號函同意其將其中
    前金段第521 之1 地號土地分租予訴外人余彭素容供耕作使
    用，該地號土地嗣經分割為前金段第521 之1 、521 之4 、
    521 之5 地號等3 筆土地，其中前金段第521 之5 地號土地
    並於重測後變更為文東段198 地號土地（下稱系爭土地），
    迨因訴外人余彭素容違反耕地三七五減租條例第16條規定未
    自任耕作並違法轉租他人使用致其與原告間原訂租約無效，
    原告乃起訴請求其返還系爭土地，並經最高法院以90年度台
    上字第1770號判決其應交還系爭土地予原告確定，而原告自
    始未曾出租系爭土地予被告或其父蘇得勝，詎訴外人蘇得勝
    竟於訴外人彭向原告承租前即無權占用系爭土地，被告嗣
    並於其上如附圖所示a 、b 、c 部分搭蓋未辦保存登記之建
    物即門牌號碼高雄市○○區○○街184 之2 號房屋（面積15
    2 平方公尺，下稱系爭建物）居住使用而無權占用系爭土地
    迄今，被告依法自應將系爭建物拆除並返還所占用之土地予
    原告，且被告自84年12月1 日起迄今之無權占用期間均未繳
    納任何土地使用補償金予原告而無法律上原因受有相當於租
    金之不當利得，並因此致原告權益受損，而系爭土地位於高
    雄市繁華地區，現已編為建地，交通便捷，附近並有百貨公
    司、公園、學校，生活機能佳，地上建物現供住宅使用，是
    被告所受相當於租金之不當利得應依其占用之土地面積按系
    爭土地申報地價年息8%計算較為適當，其依法自應返還此不
    當利得予原告等語，為此爰依所有物返還請求權、不當得利
    返還請求權之法律關係提起本件訴訟，並聲明求為判決被告
    應將系爭土地上如附圖所示a 、b 、c 部分之地上物（面積
    152 平方公尺）拆除，並將上開土地清空交還原告，且應給
    付原告1,795,262 元及自起訴狀繕本送達之翌日起至清償日
    止，按週年利率5%計算之利息，暨自94年12月1 日起至交還
    土地之日止，按月給付原告13,457元，並願供擔保請准為假
    執行之宣告。
三、被告則以：伊父蘇得勝與訴外人戴順均自39年間起向原告承
    租土地，惟因伊父蘇得勝所承租之系爭土地面積較小，其等
    即以訴外人戴順之名義與原告訂立租約，再依各自所承租之
    土地面積分擔租金後交由訴外人戴順代為繳納，而訴外人戴
    順於44年間業將其所承租部分之權利轉讓予訴外人彭，並
    與之簽訂土地耕作權及承購權轉讓合約書，伊父蘇得勝所承
    租部分則未經轉讓，惟租金乃改為交由訴外人彭代為繳納
    ，迄至57年間原告與訴外人彭之繼承人余彭素容等人間因
    耕地三七五減租條例之租約是否有效而發生爭訟，因原告拒
    收租金始未再予繳納，是原告與其父蘇得勝間就系爭土地確
    有租賃關係存在，而被告業已依法繼承其父蘇得勝對系爭土
    地之租賃權，自非無權占有系爭土地，原告請求被告拆屋還
    地及返還不當得利均無理由，又縱認被告為無權占有，原告
    請求返還不當得利部分亦已逾越請求權時效，被告自得拒絕
    給付等語置辯，並聲明求為判決駁回原告之訴，如受不利益
    之判決，願供擔保請准宣告免為假執行。
四、兩造不爭執之事項
  (一)、原告前於46年12月1 日就其所有包括系爭土地在內之數筆
      土地與訴外人彭、彭宗堯、彭宗伯等人訂立耕地租賃契
      約，嗣訴外人彭死亡後，其繼承人余彭素容等人乃向原
      告申請分租，經原告於56年1 月27日同意分租並通知各繼
      承人勘定耕種範圍而分別收取租金，其中系爭土地屬原告
      同意由訴外人余彭素容分租範圍，嗣原告乃以訴外人余彭
      素容未自任耕作，原訂租約業已無效而訴請其返還系爭土
      地，經臺灣高等法院高雄分院以84年度重上更(八)字第53號
      認原告此部分主張為有理由而判決訴外人余彭素容應交還
      系爭土地予原告，並經最高法院以90年度台上字第1770號
      判決駁回此部分上訴而告確定（返還不當得利部分另經廢
      棄發回）。
  (二)、被告之父蘇德勝在原告與訴外人彭訂立租約前即占有使
      用系爭土地，被告則於20多年前在系爭土地上如附圖所示
      a 、b 、c 部分搭蓋系爭建物居住使用迄今。
五、本院就兩造必要之爭點所為之判斷如下：
  (一)、原告請求被告拆屋還地有無理由？
      按以無權占有為原因，請求返還所有物之訴，倘被告對於
      原告就其物有所有權之事實已無爭執，惟以非無權占有為
      抗辯者，則原告對於被告無權占有之事實即無舉證責任，
      而被告就其占有係有正當權源之事實應負舉證之責，如不
      能證明，應認原告之請求為正當。經查，原告所有之系爭
      土地於71年間重測前之地號為高雄市○○區○○段第521
      之5 地號，而該筆土地及同段第521 之4 地號土地均係於
      56年間分割自原告所有之前金區○○段第521 之1 地號土
      地乙情，此有系爭土地自39年迄今之登記謄本附卷可稽，
      而原告前於46年12月1 日乃就其所有包括系爭土地在內之
      數筆土地與訴外人彭、彭宗堯、彭宗伯等人訂立耕地租
      賃契約，嗣訴外人彭死亡後，其繼承人余彭素容等人乃
      向原告申請分租，經原告於56年1 月27日同意分租並通知
      各繼承人勘定耕種範圍而分別收取租金，而其中系爭土地
      屬原告同意由訴外人余彭素容分租範圍，嗣後原告乃以訴
      外人余彭素容未自任耕作，原訂租約業已無效而訴請其返
      還系爭土地，經臺灣高等法院高雄分院判決訴外人余彭素
      容應交還系爭土地予原告，並經最高法院判決駁回此部分
      上訴而告確定，而被告之父蘇德勝在原告與訴外人彭訂
      立租約前即占有使用系爭土地，被告則於20多年前在系爭
      土地上如附圖所示a 、b 、c 部分搭蓋系爭建物居住使用
      迄今均如前述，而被告雖抗辯其父蘇得勝自39年間起即向
      原告承租系爭土地，並由另一承租人即訴外人戴順出名與
      原告訂立租約且代為轉交租金，嗣訴外人戴順於44年間將
      其個人所承租部分之權利轉讓予訴外人彭後，即由訴外
      人彭代為轉交租金，而其業已依法繼承其父對系爭土地
      之租賃權云云，並提出訴外人戴順、彭所簽訂之土地耕
      作權及承購權轉讓合約書、訴外人蘇得勝、彭往來之存
      證信函等件為憑，且聲請傳喚證人即彭之媳婦乙○○○
      為證，然此業為原告所否認，而上開訴外人戴順、彭於
      44 年11 月21日所簽訂之合約書第1 條、第7 條固分別載
      明「乙方（即出讓人戴順）現向業主台灣銀行及公產管理
      處承租後記公有土地耕作中，茲願將其耕作權及土地承購
      權並地上房屋等出讓與甲方（即承讓人彭）」、「乙方
      言明本件轉讓範圍係以乙方自己及其子之耕作部分約壹甲
      八分，但有一小部分係他人耕作，此須他人耕部分不在轉
      讓之內」等語，且合約書文末所記載向原告承租部分分別
      有前金段第506 、507 、509 、509 之1 、517 、517 之
      1 、521 、521 之1 、501 等地號、過田子段第282 、77
      、81 之1、279 、280 之2 、28 4、280 等地號之土地，
      惟原告業否認曾與訴外人戴順簽訂租約，而被告亦無法提
      出由訴外人戴順出名與原告所簽訂之租約，則上開合約書
      所載訴外人戴順向原告承租土地乙節是否屬實已有可疑，
      且該合約書中亦未載明由他人耕作而不在轉讓範圍之內之
      土地地號及該他人各為何，此自不足以證明被告所辯上情
      ，另上開訴外人蘇得勝於57年7 月間寄予訴外人彭之存
      證信函雖稱：「為鄙人所耕作高雄市○○段521-一、521-
      二、521-三、521-四、521-五等地號共五筆閣下曾有聲明
      承認稱候台灣銀行准閣下承購後願讓與鄙人承購．．．台
      灣銀行已准承購在案煩請閣下將手續移轉交與鄙人辦理」
      等語，而上開訴外人彭回覆之存證信函則稱：「因尚未
      向台灣銀行承購候承購後另與閣下辦理」等語，惟此2存
      證信函之內容充其量亦僅能證明訴外人蘇得勝曾耕作高雄
      市○○段第521 之1 、521 之2 、521 之3 、521 之4 、
      521 之5 等地號土地及訴外人彭曾同意將此等土地之承
      購權讓與訴外人蘇得勝之事實，其尚不足以證明訴外人蘇
      得勝與原告就系爭土地有租賃關係存在之事實，而證人乙
      ○○○於本院先證稱：「我公公之前與原告有訂立租約，
      我不清楚是從何時開始，我公公是向別人買權利的，向何
      人買的我不清楚，好像有和別人合租，但詳細情形我不清
      楚，租金是由我公公繳的，我也不知道如何繳納」等語，
      復證稱：「蘇德勝之前有向原告承租土地，他都把租金都
      交給我公公，我公公再繳給原告」等語，其先後所述已有
      矛盾且亦與前述相違而難以採信，且證人乙○○○就本院
      所訊問蘇德勝有無與原告簽立租約、其所承租之土地範圍
      為何、為何其使用之土地之前係由彭余素容與原告簽訂租
      約等節亦均證稱不知情等語，是由證人乙○○○上開證詞
      自亦不足以證明訴外人蘇得勝與原告就系爭土地有租賃關
      係存在之事實，則被告既無法舉證訴外人蘇得勝與原告就
      系爭土地有租賃關係存在，所辯其已依法繼承訴外人蘇得
      勝之租賃權而屬有權占用系爭土地云云尚屬無據。今被告
      所搭蓋之系爭建物既未徵得原告同意即占有系爭土地如附
      圖所示a 、b 、c 部分，且該建物僅係以石棉瓦架設而成
      乙情，亦經本院會同高雄市政府地政處鹽埕地政事務所人
      員到場勘測屬實，且製有勘驗筆錄、照片及土地複丈成果
      圖等件在卷可查，是系爭建物之拆除於社會經濟並無甚大
      影響，該建物自已因無權占有上開土地而應予以拆除並返
      還予原告，從而，原告依民法第767 條規定請求被告拆除
      系爭建物並返還上開土地予原告，於法自無不合，應予准
      許。
  (二)、原告可否請求被告給付占用系爭土地所受有相當於租金之
      不當利得？被告為時效抗辯有無理由？原告得請求之金額
      為何？
    (1)按「依不當得利之法則請求返還不當得利，以無法律上之
      原因而受利益，致他人受有損害為其要件，故其得請求返
      還之範圍，應以對方所受之利益為度，非以請求人所受損
      害若干為準，無權占有他人土地，可能獲得相當於租金之
      利益為社會通常之觀念，是被上訴人抗辯其占有系爭土地
      所得之利益，僅相當於法定最高限額租金之數額，尚屬可
      採」、「租金之請求權因5 年間不行使而消滅，既為民法
      第126 條所明定，至於終止租約後之賠償與其他無租賃契
      約關係之賠償，名稱雖與租金異，然實質上仍為使用土地
      之代價，債權人應同樣按時收取，不因其契約終止或未成
      立而謂其時效之計算應有不同」、「無法律上之原因而獲
      得相當於租金之利益，致他人受損害時，如該他人之返還
      利益請求權已逾租金短期消滅時效完成之期間，其對相當
      於已罹消滅時效之租金利益，本亦因債務人主張消滅時效
      抗辯權，而不能依不當得利之法則請求返還」、「建築房
      屋之基地租金，依土地法第105 條準用同法第97條規定，
      以不超過該土地申報價額年息百分之10為限，而該條所謂
      土地價額，依土地法施行法第25條規定，係指法定地價而
      言，又法定地價，依土地法第148 條規定，係指土地所有
      權人依土地法所申報之地價，在平均地權條例施行區域，
      當係指土地所有權人於地政機關舉辦規定地價或重新規定
      地價之時，於公告申報地價期間內自行申報之地價而言，
      未於該期間內申報者，則應以公告地價為其申報之地價」
      ，最高法院61年台上字第1695號、49年台上字第1730號、
      69年度台上字第3912號、75年度台上字第378 號分別著有
      判例、判決可資參照。
    (2)本件被告無權占有系爭土地如附圖所示a 、b 、c 部分業
      如前述，且原告主張被告自84年12月1 日起迄今之無權占
      用期間均未繳納任何土地使用補償金予原告乙情，亦為被
      告所不爭執，則被告於前開期間無權占用原告所有之上開
      土地，依社會通常之觀念，其自因此可能獲得相當於租金
      之不當利得自明。而本件原告係於94年12月23日始向本院
      起訴，此有起訴狀上所蓋本院收狀戳章可稽，則依前揭說
      明，原告於起訴前5 年即89年12月23日以前之不當得利請
      求權業已時效完成，被告拒絕此部分給付自屬有據，是本
      件原告可得請求被告給付不當利得之期間應自89年12月24
      日起算，而系爭土地於89年7 月及93年1 月之申報地價均
      為每平方公尺13,280元，於94年1 月及95年1 月之公告現
      值均為每平方公尺34,300元，此有地價謄本、土地登記謄
      本等件在卷可稽，另系爭土地位居市區巷○○鄰○○○路
      及仁義街，附近有醫院、加油站及百貨公司，交通便利且
      生活機能良好，而該土地四周均為住宅，被告目前就該土
      地係供居住使用等情，已據本院勘驗屬實，並有原告所提
      出之位置圖在卷可查，是本院審酌系爭土地之經濟價值、
      地處狀況、被告之使用目的及社會經濟情況觀之，認原告
      請求所受相當於租金之利益損失以依土地法所訂申報地價
      之年息8%計算者尚為適當，則被告自89年12月24日起至94
      年11月30日止之無權占有期間所受之不當利得為797,493
      元（計算式如附表1 所示），而其自94年12月1日 起至交
      還土地之日止按月應給付原告之損害金為13,457 元 （計
      算式如附表2 所示），從而原告依不當得利之法律關係請
      求被告應給付如附表1 所示金額及自起訴狀繕本送達之翌
      日即95年3 月23日起至清償日止，按週年利率5%計算之利
      息，暨自94年12月1 日起至交還土地之日止，按月給付如
      附表2 所示之損害金，依法即無不合，自應予准許，其逾
      此範圍之請求即為無據，應予駁回。
六、原告及被告分別陳明願供擔保聲請宣告假執行及免為假執行
    ，經均核無不合，爰分別酌定相當之擔保金額准許之，至原
    告敗訴部分，其假執行之聲請即失所依附，應併予駁回。
七、本件判決之基礎已臻明確，兩造其餘攻擊防禦方法及舉證，
    核與判決結果無影響，爰不另一一論述，併此敘明。
八、據上論結，本件原告之訴為一部有理由、一部無理由，依民
    事訴訟法第79條、第390 條第2 項、第392 條第2 項，判決
    如主文。
中    華    民    國    95    年    5     月    16    日
                  民事第五庭審判長法  官  黃宏欽
                                  法  官  郭宜芳
                                  法  官  王雅苑
如不服本判決，應於送達後20日內，向本院提出上訴狀並表明上
訴理由，如於本判決宣示後送達前提起上訴者，應於判決送達後
10日內補提上訴理由書（須附繕本）。
上為正本係照原本作成。
中    華    民    國    95    年    5     月    16    日
                                  書記官  洪育祺
附表1
┌──────────┬─────────────────────────┐
│使    用    期    間│申報地價×占用面積×年息率×占用年數=不當得利金額 │
│                    │（新臺幣，元以下4捨5入）                          │
├──────────┼─────────────────────────┤
│ 89年12月24日起至94 │13,280×152 ㎡ ×8% ×（8/365+4+11/12）=797,493元 │
│ 年11月30日止       │                                                  │
└──────────┴─────────────────────────┘
附表2
┌──────────┬───────────────────────┐
│使    用    期    間│申報地價×占用面積×年息率×1/12= 每月不當得利│
│                    │（新臺幣，元以下4捨5入）          金額        │
├──────────┼───────────────────────┤
│ 94年12月1日起至交還│13,280 ×152㎡  ×8% ×1/12 =13,457元         │
│ 土地之日止         │                                              │
└──────────┴───────────────────────┘


司法院資訊處製作；財團法人民間司法改革基金會備份。
